臺灣高等法院臺中分院民事判決　　　　100年度上易字第207號
上　訴　人　王尚義
上　訴　人　王月菊即齊榮蘭之.
上　訴　人　王尚勇即齊榮蘭之.
兼前列三人
共　　　同
訴訟代理人　王尚智即齊榮蘭之.
被 上 訴人　林振弘
上列當事人間請求債務人異議之訴事件，上訴人對於民國100年3
月9日臺灣苗栗地方法院100年度訴字第9號第一審判決提起上訴
，並為訴之變更，本院於100年11月30日言詞辯論終結，判決如
下：
    主  文
變更之訴駁回。
第二審（即變更之訴）訴訟費用由上訴人負擔。
    事實及理由
壹、程序方面：
一、上訴人齊榮蘭於訴訟中死亡，由其繼承人王尚智、王月菊、
    王尚勇具狀聲明承受訴訟，有其聲明承受訴訟狀在卷可稽（
    見本審卷第100、140頁），自生承受訴訟之效力。另其餘繼
    承人王尚義及楊王月荷（下稱王月荷）等分別向台灣桃園地
    方法院具狀拋棄繼承，並經該法院准予備查在案，有台灣桃
    園地方法院100年7月29日桃院永家慶100年度司繼字第821號
    准予備查函文，及該法院100年度司繼字第1093號裁定各在
    卷可佐（見原審卷第123、115頁），併此明。
二、按民事訴訟法第446條第1項規定：「訴之變更或追加，非經
    他造同意，不得為之。但第二百五十五條第一項第二款至第
    六款情形，不在此限」，是如有同法第255條第1項第4款規
    定：「因情事變更而以他項聲明代最初之聲明者」情事，而
    為訴之變更者，勿庸他造之同意。又在第二審為訴之變更係
    合法而應准許者，原訴即視為撤回而消滅，第一審法院就原
    訴所為之裁判，當然失其效力，此際第二審法院僅得就變更
    之新訴為裁判，不得就原訴為維持或變更之判決。又第二審
    既專就變更後之新訴為裁判，即無須再就第一審訴訟費用為
    負擔之諭知（最高法院86年度台上字第2553號裁判參照）。
    查上訴人於原審提起債務人異議之訴，即訴請：撤銷原法院
    99年度司執字第15932號拆屋還地強制執行事件（下簡稱系
    爭執行案件）之執行程序，然查系爭執行案件所執行標的，
    即：「坐落苗栗縣苗栗市○○○段四之二三地號土地（下簡
    稱系爭土地），如臺灣苗栗地方法院（下簡稱苗栗地院）96
    年度訴字第188號判決書附件苗栗縣苗栗地政事務所土地複
    丈成果圖（即本判決附圖，下簡稱附圖）所示編號Ａ部分面
    積為八六平方公尺、編號Ｂ部分面積為十五平方公尺、編號
    Ｃ部分面積為二六平方公尺平方公尺之一層磚木造建物拆除
    ，並將占用之前開土地騰空返還林振弘及其他共有人全體」
    ，業於民國（下同）100年1月17日執行完畢，為兩造所不爭
    執，有執行筆錄、接管切結書、及現場照片在系爭執行案件
    卷宗可佐，並經本院調閱系爭執行案件卷宗，核閱無誤。是
    上訴人於本院主張依民事訴訟法第446條第1項但書規定：以
    情事變更而以他項聲明代最初之聲明，並為訴之變更（見本
    審卷第130頁），即主張依民法第184條第1項前段侵權行為
    之法律關係，請求上訴人損害賠償2,021,000元，及並自對
    造收到擴張聲明訴之聲明狀之翌日（即100年8月10日）起，
    至清償日止，按年息百分之五計算遲延利息，於法有據，自
    應准許，且揆諸前開說明，訴之變更既合法，則原訴（即第
    一審之訴）即視為撤回而消滅，第一審法院就原訴所為之裁
    判，當然失其效力，此際第二審法院僅得就變更之新訴為裁
    判，不得就原訴為維持或變更之判決，合先明。
貳、訴訟要旨：
一、上訴人主張：查上訴人為原法院99年度司執字第15932號強
    制執行事件（下稱系爭執行事件）之債務人。又系爭執行事
    件之執行名義為原法院96年度訴字第188號拆屋還地判決、
    鈞院即臺灣高等法院台中分院（下稱台中高分院）98年度上
    更一字第12號確定判決（下簡稱系爭確定判決）、及最高法
    院99年度台上字第357號裁定。執行標的物為：坐落苗栗縣
    苗栗市○○○段四之二三地號土地（下簡稱系爭土地）上如
    本判決附圖（以下稱附圖）所示Ａ、Ｂ、Ｃ部分，建造磚牆
    瓦房屋，即門牌號碼苗栗巿北苗里中北路113巷62號及70號
    建物（以簡稱系爭建物）拆除，並將占用之前開土地騰空返
    還被上訴人及其他共有人全體。然查系爭建物之原所有權人
    王中峙於95年7月31日死亡後，系爭建物應由其繼承人即配
    偶齊榮蘭及子女王尚義等人共同繼承，惟系爭確定判決其中
    被告之一即訴外人楊王月荷，日前向臺灣桃園地方法院辦理
    拋棄繼承被繼承人王中峙之遺產，經臺灣桃園地方法院於99
    年11月21日以桃園永家豪99年度司繼字第343號函公告准予
    備查在案，因拋棄繼承溯及於繼承時發生效力，故楊王月荷
    （下簡稱王月荷）於系爭確定判決前，已非訴外人王中峙之
    繼承人。是系爭確定判決以楊王月荷為王中峙繼承人而追加
    其為被告，屬當事人不適格，故依最高法院29年抗字第347
    號判例意旨，系爭確定判決，為無理由，又系爭執行事件既
    無確定判決之執行名義，是上訴人依強制執行法第14條規定
    ，提起債務人異議之訴，請求撤銷系爭執行程序。然於本案
    訴訟中，系爭建物於上開時地，遭執行法院拆除，為此依民
    事訴訟法第446條第1項但書規定：以情事變更而以他項聲明
    代最初之聲明，並為訴之變更，即主張依民法第184條第1項
    前段侵權行為之法律關係，請求上訴人損害賠償2,021,000
    元，及其法定遲延利息等詞。
二、被上訴人則以：系爭執行事件之執行名義，業法院三審判決
    確定，且被上訴人聲請再審部分，亦經最高法院以100年度
    台聲字第1126號裁定駁回在案，故伊並無侵權行為等詞，資
    為抗辯。並求為判決駁回對造變更之訴。
參、法官協議兩造爭點整理（見本審卷第16頁反頁）：
一、兩造不爭執事項：
    1.齊榮蘭、王尚義、王月菊、王尚勇、王尚智等5人均為王
      中峙之繼承人。
    2.系爭確定判決為：「齊榮蘭、王尚義、王月菊、王尚勇、
      王尚智與訴外人楊王月荷應共同將坐落苗栗縣苗栗市○○
      ○段4之23地號土地，如原審法院96年度訴字第188號判決
      附件即苗栗縣苗栗地政事務所土地複丈成果圖所示：編號
      Ａ紅色部分面積為86平方公尺、編號Ｂ紅色部分面積為15
      平方公尺、編號Ｃ紅色部分面積為26平方公尺之一層磚木
      造建物（下稱系爭建物）拆除，並將占用之前開土地騰空
      返還林振弘及其他共有人全體」。齊榮蘭、王尚義、王月
      菊、王尚勇、王尚智對上開判決提起上訴後，經最高法院
      以99年度台上字第357號裁定駁回上訴而確定。
    3.系爭確定判決業經原審法院99年度司執字第15932號強制
      執行事件於100年1月17日執行完畢。
二、兩造爭執事項：
    上訴人之訴有無理由？
肆、得心證之理由：
一、上訴人主張：被上訴人持系爭確定判決書為執行名義，聲請
    原審以系爭執行事件，強制執行拆除系爭建物並返還系爭土
    地，而執行法院業於上開時地，執行完畢等情，為被上訴人
    所不爭執，並經本院調閱系爭執行事件卷宗，核閱無誤，自
    屬實在。又上訴人主張被上訴人所持系爭確定判決書之執行
    名義，因記載追加被告王月荷為當事人，應屬無理由，是被
    上訴人以系爭執行事件拆除系爭建物，構成侵權行為，應負
    損害賠償之責云云，然為被上訴人所否認，並以前詞置辯。
    是本件首應審究者，厥為被上訴人之系爭執行事件，是否構
    成侵權行為？茲分述如下：
  (一)按侵權行為，須以故意或過失不法侵害他人之權利為要件，
    最高法院17年上字第35號著有判例。次按執行法院為非訟法
    院，僅得依執行名義為強制執行，無權調查審認當事人實體
    上權利義務之爭執（最高法院80年度台抗字第198號裁判參
    照）。又按判決一經確定，除適用再審程序外，當事人固不
    得以上訴方法請求上級法院將該判決廢棄或變更，法院本身
    亦不得依職權再行判決，當事人及法院應同受其既判力之拘
    束（最高法院86年度台簡上字第13號裁判參照）。
  (二)查上訴人就被上訴人所持系爭確定判決書之執行名義，並未
    向法院提起再審之訴，業經上訴人自承在卷（見本審卷第16
    9頁反面）。而上訴人就系爭確定判決有關之最高法院99年
    度台上字第357號確定裁定，雖聲請再審，然迭經最高法院
    以99年度台聲字第561號、99年度台聲字第1251號、100年度
    台聲字第1126號裁定駁回在案，有該裁定書及通知書等各在
    卷可按（見本審卷第180-183、188頁）。揆諸上開說明，系
    爭確定判決既有既判力，而執行法院為非訟法院，僅得依執
    行名義為強制執行，無權調查審認當事人實體上權利義務之
    爭執，是被上訴人請求執行法院依系爭確定判決之執行名義
    強制執行，拆除系爭建物，乃依法律之行為，並無不法，自
    不構成侵權行為。
二、準此，被上訴人請求執行法院依系爭確定判決之執行名義強
    制執行，拆除系爭建物，乃依法律之行為，上訴人逕依侵權
    行為之法律關係，請求被上訴人損害賠償，顯無理由。
伍、綜上所述，本件上訴人依情勢變更原則，變更主張依侵權行
    為之法律關係，請求被上訴人損害賠償2,021,000元及其法
    定遲延利息，為不足採，被上訴人抗辯，尚屬可信。是上訴
    人上開請求，為無理由，應予駁回。
陸、本件事證已臻明確，兩造其餘攻擊或防禦方法及所提證據，
    均與本院心證之形成，不生影響，爰不一一再加以論述，併
    此明。
柒、據上論結，本件上訴變更之訴，為無理由，依民事訴訟法第
    七十八條，判決如主文。
中    華    民    國   100    年    12    月    14    日
                民事第一庭    審判長法  官  吳火川
                                    法  官  胡景彬
                                    法  官  陳繼先
以上正本係照原本作成。
如對本判決上訴，須於收受判決送達後20日內向本院提出上訴書
狀，其未表明上訴理由者，應於提出上訴後20日內向本院提出上
訴理由書（須按他造人數附具繕本）。
上訴時應提出委任律師為訴訟代理人之委任狀。具有民事訴訟法
第466條之1第1項但書或第2項之情形為訴訟代理人者，另應附具
律師及格證書及釋明委任人與受任人有該條項所定關係之釋明文
書影本。如委任律師提起上訴者，應一併繳納上訴審裁判費。
                                    書記官  蘇昭文
中    華    民    國   100    年    12    月    14    日
                                                      Ａ